【裁判字號】    89,重上更(五),156
【裁判日期】    900411
【裁判案由】    違反槍砲彈藥刀械等
【裁判全文】
臺灣高等法院刑事判決                        八十九年度重上更(五)字第一五六號
    上    訴    人  臺灣桃園地方法院檢察署檢察官
    上    訴    人  壬○○
    即    被    告
    共同選任辯護人  徐揆智
    上    訴    人  辛○○
    即    被    告
右列上訴人因被告違反槍彈藥刀械管制條例等罪案件，不服臺灣桃園地方法院八十
年度訴字第八二六號，中華民國八十一年五月五日第一審判決（起訴案號：臺灣桃園
地方法院檢察署八十年度偵字第一八四八、三四七三、三六○四號），提起上訴，經
判決後，由最高法院第五次發回更審，本院判決如左：
    主  文
原判決撤銷。
辛○○、壬○○、庚○○、甲○○、丙○○、丁○○均無罪。
    理  由
一公訴要旨：
  檢察官第一審起訴，指上訴人壬○○於民國七十九年九月六日，擔任桃園縣警察局
  大園分局刑事組長，承命率同該組員警即上訴人庚○○、甲○○、丙○○、丁○○
  赴往上訴人辛○○在桃園縣中壢市○○路卅二號所開設之五大遊樂場執行搜索，在
  上址二樓後段戊○○分租房間起獲我國大陸地區製造紅星手槍一把、子彈廿一發，
  將戊○○帶回偵訊。竟為營造查緝績效，經由乙○○轉告辛○○增繳其他槍枝、子
  彈，並商議由戊○○頂替刑責。辛○○因其營業處所經警查出槍、彈，惟恐獲罪，
  遂於同日晚間，將其所持有大陸造黑星手槍一把、子彈二發，棄置五大遊樂場巷邊
  竹叢內，以供壬○○等人往取。壬○○、庚○○隨即指示知情之丙○○、丁○○、
  甲○○分別在職務上所制作之警訊筆錄及流氓調查資料表內，登載戊○○為已故中
  壢地區不良份子廖進煌手下，受託寄藏前述竹叢內查扣之槍枝及子彈，嗣後據為己
  有擬為廖某報仇等等明知不實之事項，據以將戊○○移送偵審。因而指上訴人辛○○涉有修正前槍彈藥刀械管制條例第七條第四項、第十一條第三項罪嫌，上訴人
  壬○○、庚○○、甲○○、丙○○、丁○○共同涉有刑法第二百十六條、第二百十
  一條罪嫌。
二本院之判斷：
(一)刑法第二百十一條之偽造公文書罪，係指無制作權者僭冒公務員名義而為制作，本
  案上訴人壬○○、庚○○、甲○○、丙○○、丁○○均為具有犯罪偵查職務之司法
  警察人員，對於戊○○涉案之警訊筆錄及流氓調查資料表，均非無權制作，自不生
  起訴書所指涉嫌觸犯刑法第二百十六條、第二百十一條罪名之問題，先予指明。
(二)上訴人均堅詞否認犯罪，辛○○辯稱：七十九年九月六日晚間，其受陳永豐邀請赴
  宴，而戊○○在其返回五大遊樂場之前，早已為警逮捕並自白犯罪，其絕無公訴人
  所指非法持槍之犯行；其餘上訴人亦辯稱：公訴人所指黑星手槍及子彈，均係根據
  戊○○之自白循線查獲，其依戊○○供述錄供，並據以制作流氓調查資料表，皆無
  不實登載之可言。檢察官起訴上訴人等涉嫌犯罪，則以告訴人戊○○之指訴及證人
  游淑美、蔡龍春、湯溫煥、湯順全、齊維君、邱萬益之陳述為其主要論據，並引用
  偵卷所附照片、勘驗筆錄、戊○○涉嫌違反槍彈藥刀械管制條例等案警訊筆錄及
  桃園縣警察局流氓歷年不法事證資料表，資為佐證，又以本案槍、彈查獲地點為路
  邊竹叢，依據一般經驗並非匿藏非法槍枝、子彈之場所，應係臨時匆忙棄置，指上
  訴人所辯為不足採。惟查：本案重點乃在桃園縣警察局大園分局於前述時、地查獲
  黑星手槍及子彈二發，究竟是否為上訴人辛○○所非法持有，以及其餘上訴人所制
  作之警訊筆錄、流氓調查資料表之內容，有無故為虛妄登載屈枉入罪之情形，而前
  者尤為後者之前提。若卷存事證不足以積極證明上訴人辛○○非法持有扣案槍、彈
  ，則其餘上訴人所制作之公文書，固不發生明知不實而予登載之問題，自亦無從徒
  憑卷附照片、勘驗筆錄、警訊筆錄、流氓資料表證明所起訴之犯罪事實。
(三)告訴人戊○○、告發人己○○（戊○○之父）於偵查、原審及本院更審前第一次審
  理中，固曾指訴扣案槍枝、子彈並非戊○○所持有，並稱戊○○在警訊中遭上訴人
  等夥同乙○○誘導頂替云云；證人游淑美、邱萬益、蔡龍春、齊維君、湯順泉亦曾
  附和其詞，或則證稱上訴人庚○○曾於七十九年九月六日，在大園警察分局教導戊○○及證人如何作供（偵字第一八四八號卷第一六六頁背面、第一六七頁湯順泉證
  詞），或則證稱在大園警察分局目睹乙○○與上訴人壬○○等相互商議、上訴人庚○○則不斷拿筆錄要求戊○○牢記（同上偵卷第二七五頁以下蔡龍春證詞），或則
  證稱在五大遊樂場目睹上訴人辛○○持有扣案槍枝（原審卷第六五頁邱萬益證詞、
  同卷第九十頁齊維君證詞），或則直指曾在五大遊樂場辦公室見過上訴人辛○○持
  有槍枝，並要乙○○出面轉知戊○○頂替（原審卷第六二頁及同頁背面游淑美證詞
  ）等等類似之供述。惟查：
1.告訴人就其親自經歷之事實所為指訴，如無瑕疵可指，且依其他補強證據足認確與
  事實相符者，固非不得採為認定犯罪之依據；倘其陳述非無瑕疵而仍有合理懷疑存
  在，即無從遽採為斷罪之證據；其非親自經歷而依輾轉傳聞提出告訴者，尤屬自始
  不具證據價值，除在程序法上單純據以促使發動偵查之意義外，亦不得採為認定犯
  罪之基礎。本案告訴人己○○於七十九年九月六日身在國外，僅於事後返國據其子
  戊○○轉述而為告訴，所為指訴純屬傳聞性質，無須斟酌。所應審究者，乃在告訴
  人戊○○之指訴是否確無瑕疵可指。經查戊○○於八十年三月廿六日，在檢察官偵
  查中供稱「乙○○說辛○○要我說是在花旗酒店和廖進煌認識」、「在治安法庭的
  拘留所，即縣警察局的地下室，辛○○帶乙○○去看我很多次，並帶我未婚妻去看
  我一次，我開完庭後，辛○○請的金鑫律師才來」（偵字一八四八號卷第十九頁背
  面、第廿頁、第廿三頁）；但(1)卷查丙○○、丁○○所制作之戊○○警訊筆錄，皆
  未記載戊○○在花旗酒店與廖進煌認識（他字第二八○號卷第十一頁至第十四頁）
  ，參以證人邱和和於原審調查中證實曾於七十八年間見戊○○與廖進煌在一起有二
  、三次（原審卷第一八一頁），顯見所謂勸誘作供之說多所疑竇；(2)依據本院前審
  向桃園縣警察局函調戊○○之拘留所接見紀錄，於七十九年九月拘留期間內，僅有
  家屬己○○、陳芳聖及律師金鑫前往接見，並無所謂辛○○、乙○○前往接見探視
  之記載（上更(二)卷第一六八頁至第一七二頁），益見當時所為指訴誇大其詞，難期
  客觀真實；(3)據證人金鑫律師於本院前審所述，其之所以擔任戊○○之選任辯護人
  ，係由戊○○之父己○○出面委任，並非由辛○○所委，並提出委任狀收據影本一
  紙在卷為憑（上更(二)卷第二○二頁背面、第二二六頁至第二二八頁），亦足證明戊○○前此所為指訴，在陳述動機上尚有不實傾向，非無瑕疵可指。
2.證人邱萬益、湯順泉、齊維君、蔡龍春、游淑美在偵審中，固曾分別為前述不利於
  上訴人辛○○、壬○○、庚○○、甲○○、丙○○、丁○○之陳述，但(1)關於證人
  聲稱被告夥同乙○○在大園警察分局誘供部分，據證人即當日經警一同帶回偵訊之
  湯溫煥在偵審中先後證稱：其在分局應訊時，戊○○在附近制作筆錄，並未聽到有
  人要戊○○頂罪，其不認識乙○○，亦不清楚是否有人找戊○○（同上偵卷第卅七
  頁，原審卷第八九頁背面）；(2)關於乙○○究竟有無代上訴人辛○○前往大園警察
  分局游說頂替一事，被告等均予堅詞否認，已如前述，並辯稱當時乙○○為輔導中
  之流氓，規避警方惟恐不及、應無前往分局交他人關案件之可能。證人乙○○亦證
  稱：其自七十四年起，即因矯治處分執行完畢，而由桃園縣警察局所屬四維派出所
實施輔導，並未於七十九年九月上旬前往大園分局關說案情（本院卷第一三五頁）
  ；(3)經本院函向該管警察機關函查結果，據桃園縣警察局八德分局德警分刑字第五
  七八三號函覆略以：七十四年至七十九年間，確曾由勤區警員羅啟仁依規定數度對
  乙○○予以輔導（本院卷第一四○頁）；(4)證人即原大園警察分局長于化呈在本院
  前審證述「我要壬○○去申請搜索票，指示黃某到現場查獲到槍、子彈及人犯，當
  時我問戊○○該槍是否辛○○的，他說是我的，後來問筆錄時，戊○○又承認尚有
  一把槍及子彈」、「檢舉是有辛○○，但帶回來沒有辛○○，我就與壬○○研究，
  究竟槍是否是辛○○的，壬○○說槍是從戊○○房間搜出的，我為了慎重起見，就
  親自去問戊○○，他承認槍是他的，我還特地問他該槍是否屬辛○○的，戊○○仍
  說是他自己的，當晚壬○○又來報告，說戊○○又供出一把槍，我就指示他們去取
  出來」（見上更(二)卷第五六頁正面、第二○三頁），證人即同分局刑警隊員古永財
  、黃智雄在本院前審亦證稱：七十九年九月六日，曾在該分局刑事組親見戊○○向
  壬○○坦承尚有一把黑星手槍及二顆子彈，經壬○○帶同戊○○前往取回（上更(二)
  卷第五五頁）。是證人邱萬益、湯順泉、齊維君、蔡龍春、游淑美先前所為不利於
  被告之證詞亦非全無疑義，且與證人于化呈等所述各執情詞，非就相關疑點加以釐
  清，亦無從逕採為有罪判斷之依據。
3.告訴人及證人邱萬益、湯順泉、齊維君、蔡龍春、游淑美所為前述供詞，既非全無
  疑義，經本院就此深入調查、反覆質訊，據戊○○於本院前審供稱「槍、彈是我向
  壬○○提供線索，但非我所有」、「我大哥廖進煌交給我紅星手槍時，他有帶我到
  藏槍處，他拿出一個鐵盒子，裏面有二把槍，他拿一把出來，另一把我遠看不知係
  何種槍，他就拿一把槍帶在身上，然後我們就去中壢找人，沒找到，就去喝酒，後
  來廖某有醉了，把他身上的槍就交給我了，就是這把紅星手槍，黑星手槍是我提供
  線索並告知在興仁路竹欉旁邊，離五大遊樂場旁邊很近之處，我帶他去搜出來的」
  、「辛○○沒有叫我把這事承擔起來」（上更(二)卷第一四三頁以下），其後並再次
  確認在七十九年九月六日警訊中自白內容，供稱上訴人壬○○等所制作之筆錄中，
  除擬持槍尋仇一語之外，其餘供述均屬實在（重上更(三)卷第一○六頁背面）；證人
  齊維君、邱萬益則在本院前審陸續改稱：前此所為不利於被告之證詞，實係應戊○○之父己○○請託，因而故為不實之陳述，邱萬益並證稱曾依己○○所述內容配合
  制作錄音等語（上更(一)卷第九五頁、第二二八頁，上更(二)卷第一二三頁）。至於證
  人蔡龍春在本院前審中迭為證述其在大園警察分局未見戊○○作筆錄之情形，並稱
  不認識乙○○等語（上更(一)卷第八一頁背面、第八二頁），亦與其先前所供被告等
  在大園警察分局與乙○○串謀指使戊○○頂替之情形亦有不符。經質之告訴人己○○，據其供稱「事情發生時，我不在國內，回國之後，因戊○○被關起來，我要營
  救他，我向蔡龍春、齊維君、湯順泉、湯溫煥他們打聽」、「我是有拜託過證人作
  證」（本院卷第一○三頁、第一○四頁）；雖其堅稱並未唆使證人如何作供，與證
  人邱萬益、齊維君互執其詞，但均已無從期待更就前此所為不利被告證詞提供積極
  事證以釐清相關疑點。
4.證人或其他訴訟關係人就同一待證事實先後陳述不同時，審理事實之法院固得依據
  各次供述內在瑕疵輕重以及所獲旁證支持之程度，斟酌比較以定取捨，但如入罪事
  證之內在瑕疵始終未能治癒、或所存在之疑義業已無從釐清，而依被告方面所提彈
  劾證據加以觀察，在通常生活經驗上又非顯不合理，根據刑事訴訟所應遵守「疑罪
  從無」之嚴格證明原則，即不得不為有利被告之推斷。告訴人及證人邱順泉等所為
  不利於被告六人之陳述具有前述瑕疵，復因彼等事後變異前供、拒不配合釐清相關
  疑竇，另一證人湯溫煥所為陳述，則對被告尚無不利，俱如前述，而證人于化呈、
  古永財、黃智雄等所為證言又明顯對於被告有利，客觀上足可合理彈劾檢察官所引
  用之前述起訴事證，據上說明，尚不得僅因證人于化呈等與被告壬○○、庚○○、
  甲○○、丙○○、丁○○同具司法警察人員身分，逕自推測彼等意存偏袒，捨其有
  利被告之證言而就公訴人所舉尚屬存疑之證據。告訴人及證人邱順泉等事後推翻先
  前所為不利於被告六人之陳述，改稱上訴人辛○○並未託告訴人戊○○頂替其非法
  持有扣案槍枝、彈藥之犯行，則公訴人依其前供起訴上訴人辛○○涉嫌非法持有械
  彈、其餘上訴人涉嫌在辦案公文書內登載不實，俱失所據，應認被告六人否認犯罪
  之辯解尚屬可採。
(四)認定犯罪事實須憑積極證據，若經必要之調查，而所獲積極證據已不足為被告有罪
  之證明，不待更行調查其他事證，即應判決無罪；至於犯罪行為究係被告之外何人
  所為，則屬偵查機關繼續查明之權責範圍，法院並無追查真實犯人之義務（參考最
  高法院七十三年台上字第三八九二號判例意旨）。本案告訴人戊○○在本院前審中
  業已供明前此指訴被告辛○○非法持槍、唆使頂替之情節不實，並堅稱被告壬○○
  等所制作之警訊筆錄內容實在（僅供稱無意持槍尋仇），則被告壬○○等依據警訊
  筆錄內容轉載制作流氓調查資料表，自亦無何明知不實事項而登載於公文書之可言
  。至其在本院第一次更審中雖未供明槍枝係何人藏置於竹叢之內，但於第二次更審
  中既經確認原始警訊自白之真實性，即已足可排除上訴人辛○○涉案之可能，則該
  槍枝、子彈究係何人於何時如何置於起獲地點，據上說明，並非本院所應逾越審判
  權限範圍而為查究。起訴書以路旁竹叢不適合藏槍為由，推測扣案械彈應係臨時匆
  忙棄置云云，據以反駁被告所為辯解，事屬主觀臆想，亦不足以積極證明被告六人
  確有犯罪事實。原審未依罪疑法則詳加勾稽，遽予論罪科刑，尚嫌速斷。檢察官上
  訴指摘原審量刑過輕雖無足取，但被告上訴指摘原判決疏查失入，既非無因，自應
  據以撤銷，並改判被告六人無罪。
三依刑事訴訟法第三百六十九條第一項前段、第三百六十四條、第三百零一條第一項
  前段，判決如主文。
本案經檢察官吳國南到庭執行職務
中    華    民    國      九十      年      四      月      十一      日
              臺灣高等法院刑事第廿三庭
                                  審判長法  官  劉  靜  嫻
                                        法  官  吳      燦
                                        法  官  林  勤  綱
右正本證明與原本無異。
如不服本判決應於收受送達後十日內向本院提出上訴書狀，其未敘述上訴之理由者並
得於提起上訴後十日內向本院補提理由書（均須按他造當事人之人數附繕本）。
                                        書記官  鐘  麗  芳
中    華    民    國      九十      年      四      月      十八      日


司法院資訊處製作；財團法人民間司法改革基金會備份。
